臺灣高等法院民事判決　九十一年度上字第五二號
　　上　訴　人　甲○○
　　被 上訴 人　乙○○○
　　訴訟代理人　陳春秀
　　複代理人　　陳詩云
右當事人間因侵權行為損害賠償請求事件，上訴人對於中華民國九十年四月十六日臺
灣板橋地方法院八十九年附民字第五七○號第一審判決提起上訴，經本院刑事庭裁定
移送，本院判決如左：
    主      文
原判決關於命上訴人給付超過新台幣參佰參拾柒萬元及自民國八十九年十二月二十二
日起至清償日止，按年息百分之五計算之利息部分，及該部分假執行之聲請，暨訴訟
費用之裁判 (除確定部分外) 均廢棄。
右廢棄部分，被上訴人在第一審之訴及假執行之聲請均駁回。
其餘上訴駁回。
第一審 ( 除確定部分外)及第二審訴訟費用由上訴人負擔二十分之十九，餘由被上訴
人負擔。
本判決關於命上訴人給付部分，上訴人如於假執行程序實施前，以新台幣參佰參拾柒
萬元為被上訴人預供擔保，得免為假執行。
    事      實
甲、上訴人方面：
一、聲明：
  (一)原判決不利上訴人部分廢棄。
  (二)右廢棄部分，被上訴人在第一審之訴及假執行之聲請均駁回。
  (三)如受不利判決，願供擔保請准宣告免為假執行。
二、陳述：除與原判決記載相同者，茲予引用外，補稱略以：
  (一)上訴人並未與陳茂雄共同詐欺，所有詐騙行為皆由陳茂雄一人所為，上訴人均
      不知情，業經陳茂雄到庭證述明確，且臺灣板橋地方法院亦判決陳茂雄應返還
      被上訴人新台幣（下同）三百三十七萬元，實無由上訴人重複賠償之理。
  (二)上訴人與陳春秀是公司同事，早在本案發生前，被上訴人之女陳春秀即因公司
      聚餐等機會與陳茂雄認識，而有關法拍屋之購買，亦係被上訴人及陳春秀主動
      跟陳茂雄提起，並非由上訴人從中介紹或穿針引線。上訴人雖有幾次幫被上訴
      人匯款，純係基於同事情誼，倘上訴人確係共犯，豈有將款項匯入自己的帳戶
      而留下證據之理。上訴人僅因陳茂雄信用不良，才將帳戶借其使用，本人亦從
      未經手提款，此可從華南銀行領款單據上之簽名非上訴人之筆跡可證。況被上
      訴人於事發當時既未找上訴人追討，亦未要求上訴人如同陳茂雄般簽立還款本
      票，足見上訴人並非共犯。
三、證據：除援用原審之立證方法外，補提：華南銀行取款憑條影本四紙。
乙、被上訴人方面：
一、聲明：駁回上訴。
二、陳述：除與原判決記載相同者，茲予引用外，補稱略以：
  (一)因上訴人偽稱陳茂雄係專業代書，致被上訴人誤信陳茂雄有辦理購買法拍屋之
      能力，始將委託陳茂雄代辦系爭法拍屋購買事宜，且上訴人將其帳戶交由陳茂
      雄使用，代向被上訴人收款及匯款予陳茂雄，並代陳茂雄將收款收據交予被上
      訴人之女陳春秀，足證上訴人顯然知悉陳茂雄詐欺，而參與構成要件之行為，
      此亦為台灣高等法院刑事判決所認定明確之事實，被上訴人諉為不知情，不可
      採信。
  (二)台灣板橋地方法院刑事庭認定上訴人與陳茂雄係共同正犯，而判決陳茂雄應負
      連帶賠償責任，故本件並無一案二判之情形。惟本件原審判決後，陳茂雄已返
      還被上訴人十八萬元，尚欠三百三十七萬元未還。
三、證據：援用原審之立證方法。
    理      由
一、被上訴人起訴主張：上訴人於民國八十五年間，得知同事陳春秀之母即被上訴人
    有意購買臺灣桃園地方法院公告拍賣之桃園縣龜山鄉○○街六號四樓房屋 (下稱
    系爭法拍屋 )，乃與陳茂雄共同基於意圖為自己不法所有及偽造、行使偽造文書
    之概括犯意，向陳春秀及被上訴人佯稱：陳茂雄為專業代書，並兼辦法拍屋之業
    務，且與台灣桃園地方法院法官「余宏財」、書記官「呂淑美」熟識，可以代為
    疏通後順利標得系爭法拍屋，使陳春秀及被上訴人陷於錯誤，而委託陳茂雄代為
    辦理購買系爭法拍屋之事宜，因此先後向被上訴人詐得共三百六十二萬元，上訴
    人自應負共同侵權行為損害賠償責任，為此訴請上訴人連帶給付三百六十二萬元
    及自起訴狀繕本送達翌日起至清償日止之法定遲延利息等語 (原審判決上訴人應
    連帶給付被上訴人三百五十五萬元及自八十九年十二月二十一日起至清償止，按
    年息百分之五計算之利息；而駁回被上訴人其餘請求。茲上訴人就其敗訴部分，
    提起上訴；至被上訴人就其敗訴部分，則未提起上訴)。
二、上訴人否認有共同詐欺之事實，並以：全部詐騙行為均為陳茂雄所為，其並不知
    情。而上訴人與被上訴人之女陳春秀是公司同事，陳春秀前因公司聚餐等機會與
    陳茂雄認識，有關系爭法拍屋之購買，亦係陳春秀及被上訴人主動跟陳茂雄提起
    ，並非由上訴人從中介紹或穿針引線。上訴人雖有幾次幫被上訴人匯款，純係基
    於同事情誼，上訴人僅因陳茂雄信用不良，才將帳戶借其使用，本人亦從未經手
    提款，況事發後上訴人主動找出陳茂雄偽造之收據持交被上訴人，且被上訴人於
    事發當時既未找上訴人追討，亦未要求上訴人簽立還款本票，足見上訴人並非共
    犯，自不須負損害賠償責任等語，資為抗辯。
三、兩造不爭之事實：
    上訴人與陳茂雄同居生活，並將其於華南商業銀行南永和分行00000000
    0000號活期儲蓄存款帳戶 (下稱華南帳戶) 借予陳茂雄使用。八十五年間，
    因上訴人同事陳春秀之母 (即被上訴人) 有意購買系爭法拍屋，陳春秀乃委請上
    訴人代向陳茂雄詢問相關事宜，經上訴人轉達此事後，陳茂雄即藉機向陳春秀及
    被上訴人佯稱：其為專業代書，並兼辦法拍屋之業務，且與台灣桃園地方法院法
    官「余宏財」、書記官「呂淑美」熟識，可以代為疏通後順利標得系爭法拍屋云
    云，致陳春秀及被上訴人信以為真，乃委託陳茂雄代為辦理購買系爭法拍屋之事
    宜，並先後交付共三百五十五萬元，陳茂雄則多次偽造收據或匯款憑證，提示或
    傳真予被上訴人以資取信。其間，上述部分款項係交由上訴人轉交陳茂雄，或由
　　上訴人匯入其借予陳茂雄之華南銀行帳戶再予提領。而陳茂雄因上開詐欺及偽造
　　文書行為，業經刑事判決有罪確定，嗣陳茂雄於本件民事訴訟原審判決後返還十
　　八萬元予被上訴人等事實，為兩造所不爭執，並據證人陳茂雄到庭證述明確，且
　　有被上訴人提出之偽造收據七紙、偽造匯款憑證影本三紙、陳茂雄立具之本票、
　　切結書一紙及上訴人提出之華南銀行取款憑條四紙附卷可稽，復經本院調閱本院
　　九十年度上訴字第三四五五號偽造文書等刑事案卷核對無訛，自堪信為真實。
四、兩造之爭點及論斷：
    被上訴人另主張上訴人與陳茂雄共同偽造文書及詐欺被上訴人，應負共同侵權行
    為之連帶賠償責任等語。上訴人則否認知情共犯，並以前揭情詞置辯，則兩造之
    爭點即為上訴人有無與陳茂雄共同偽造文書及詐欺被上訴人？經查：
  (一)上訴人主張被上訴人之女陳春秀係於公司聚餐等機會認識陳茂雄，縱認屬實，
      惟上訴人到庭自陳「陳春秀跟我說他媽媽喜歡一間法拍屋，叫我找陳茂雄幫他
      問問看，在靠龜山那邊的房子一坪十三萬元是否太貴」等語在卷 (見本院卷頁
      四六) ，足見陳春秀即使認識陳茂雄，亦非熟識而得直接聯絡洽談，仍須透過
      上訴人向陳茂雄代詢有關法拍屋之相關事宜。是被上訴人主張係因上訴人為陳
      春秀同事且陳茂雄為上訴人同居人之故，始透過上訴人委由陳茂雄處理系爭法
      拍屋購買事宜，衡情堪採。至上訴人所辯「有關系爭法拍屋之購買，係被上訴
      人主動跟陳茂雄提起，並非其從中介紹或穿針引線」云云，尚難採信。
  (二)上訴人自八十年間起即與陳茂雄同居生活，業據上訴人於台灣板橋地方法院八
      十九年訴字第一九六五號刑事案件審理時陳明在卷 (見該案卷頁三五) ，核與
      陳茂雄所述情節相符 (見本院卷頁五三) ，則上訴人於本院翻異前詞，改稱八
      十五年間始與陳茂雄同居 (見本院卷頁四六) ，尚不足採。而陳茂雄並無代書
      執照，實際上作一些代書工作，沒有辦公室，都在家裡作，上訴人多少瞭解其
      工作性質等情，亦據證人陳茂雄到庭證述明確 (見本院卷頁五三、五四) 。準
      此，迄被上訴人委託陳茂雄購買系爭法拍屋之八十五年間，上訴人已與陳茂雄
      居住一處共同生活約五年之久，對於陳茂雄平日以該住處為辦公處所之工作狀
      況、交友狀況當有所瞭解，則上訴人就陳茂雄並無專業代書執照，且無熟識法
      官、書記官，亦非從事法拍屋買賣業務，諉為不知情，衡情難採。是被上訴人
      主張係因上訴人告訴被上訴人之女陳春秀說陳茂雄是代書，致使其相信被上訴
      人而誤認陳茂雄有代辦購買法拍屋之專業能力，應屬可採。
  (三)被上訴人先後於八十五年十二月六日、十二月十四日、八十六年二月二十四日
      因陳茂雄告以需要支付法院活動費、押標金、房屋增值稅，而經由陳春秀交付
      陳茂雄五萬元、一百四十萬元、五十六萬六千二百元，陳茂雄並偽造收據交由
      上訴人提示予陳春秀後，再取回由陳茂雄保管；嗣於八十六年三月十四日、三
      月二十五日、六月四日、八月十日、十二月二十七日、八十七年六月二十九日
      、七月四日、七月八日，陳茂雄繼以房屋增值稅不足、支付購屋追加款、契稅
      、法院職員活動費、價金、成交餘款、尾款等為由，致使被上訴人陸續將十二
      萬元、十萬、七萬六千二百元、二萬元、二十萬五千元、二十萬、五十萬元、
      三十一萬二千六百元，經由陳春秀交付上訴人轉交陳茂雄或由上訴人存入其華
      南帳戶，陳茂雄並偽造收據交由上訴人提示予陳春秀後，再取回由陳茂雄保管
      ，或由陳茂雄偽造匯款憑證後傳真予陳春秀等情，為陳茂雄於本院刑事庭審理
      時所自認 (見九十年度上訴字第三四五五號案卷頁四二至四四) ，並經刑事確
      定判決認定明確，有判決書附卷可稽。由此足見，自八十六年三月至八十七年
      七月間，歷時一年有餘，將近一百五十三萬三千八百元之款項，全數均係上訴
      人經手代收轉交或匯入其華南帳戶，且持陳茂雄偽造之收據出示予被上訴人之
      女陳春秀，則上訴人參與陳茂雄以各種名目取款之過程非淺，其諉為不知情陳
      茂雄詐欺，已屬有疑。參以被上訴人約一年多一點，即向陳茂雄及上訴人催辦
      ，亦據證人陳茂雄到庭證明在卷 (見本院卷頁五六) ，而陳茂雄以各項名目收
      款後實無任何購屋進度，上訴人與之生活共處，當有所知悉，於被上訴人或陳
      春秀催問進度後，未予告知實際情形，致被上訴人誤信確有進行，且仍繼續經
      手收取被上訴人交付之款項，其辯稱迄八十八年間陳茂雄被關才知情云云，衡
      情難以採信。
  (四)況法院拍賣不動產，本有先期將各項拍賣條件公告、定期公開拍賣且於拍賣期
      日當眾開標之公平公開程序可循。則陳茂雄佯稱可透過熟識之法官、書記官，
      以低價標得系爭法拍屋云云，顯屬不法且不可能達成，其有詐欺之不法意圖甚
      明。上訴人於陳茂雄向被上訴人表示不依法定程序而欲以上述明顯不法之手段
      購買法拍屋時，不為勸說制止以避免陳茂雄或被上訴人觸法，已違常情；且上
      訴人知悉陳茂雄並無熟識之法官及書記官，猶任由陳茂雄向被上訴人如此吹噓
      揚言，並經手代收前述「法院職員活動費」，諉為不知情陳茂雄自始不法詐欺
      ，實難採信。是被上訴人主張上訴人自始知情陳茂雄詐欺且參與取款行為，尚
      非無據，而證人陳茂雄陳稱上訴人並不知情云云，核屬迴護之詞，不足採信。
  (五)至證人馬雅芳於台灣板橋地方法院刑事庭審理時，証稱：其曾經向上訴人承租
      房子，其間多次聽到上訴人在對陳茂雄講「如果辦不成，就要將錢退給別人」
      的話，而陳茂雄一直推託，二人因此常常爭吵等語 (見該院八十九年訴字第一
      九六五號偽造文書等案卷頁一○一)，惟該證人聽聞上訴人所指辦不成之事是
      否即為系爭法拍屋買賣，已有未明，則僅以上開證言尚不足據為上訴人自始不
      知情陳茂雄詐欺之證明。又上訴人將偽造之收據交付被上訴人，乃事發後之行
      為，而被上訴人未要求上訴人如同陳茂雄般簽立還款本票，則為被上訴人權利
      行使之選擇，均不足以推認上訴人自始未共同詐欺。參以上訴人知情且與陳茂
      雄共犯上述詐欺及偽造文書等罪，業經台灣板橋地方法院刑事庭判處有期徒刑
      三年，並經本院刑事庭判決駁回上訴人之上訴在案，是被上訴人主張上訴人與
      陳茂雄共同詐欺，堪以採信。
五、按因故意、過失不法侵害他人權利者，應負損害賠償之責，故意以背於善良風俗
    之方法，加損害於他人者，亦同；又數人共同不法侵害他人之權利者，連帶負損
    害賠償責任，民法第一百八十四條第一項、第一百八十五條分別定有明文，本件
    上訴人甲○○與陳茂雄共同故意以詐欺及偽造文書之背於善良風俗方法，加損害
    於被上訴人，自應與陳茂雄連帶負損害賠償責任。而被上訴人因上訴人之共同侵
    權行為，計交付而受有三百五十五萬元之損害，嗣陳茂雄於原審判決後返還十八
    萬元予被上訴人，已如前述。從而，被上訴人請求上訴人與陳茂雄連帶給付三百
    三十七萬元及自起訴狀繕本送達翌日即八十九年十二月二十二日起至清償日止，
    按年息百分之五計算之利息，為有理由，應予准許。至被上訴人逾此範圍之請求
    ，則無理由，應予駁回，其此部分假執行之聲請亦失所依附，應併予駁回。原審
    誤認起訴狀繕本送達翌日為八十九年十二月二十一日，且未及審酌陳茂雄清償十
    八萬元部分之事實，就超過上開應准許部分，為上訴人敗訴之判決並為假執行之
    宣告，尚有未洽，上訴意旨就此部分指摘原判決不當，求予廢棄改判，為有理由
    。至於上開應准許部分，原審為被上訴人勝訴之判決並為假執行之宣告，經核並
    無違誤，上訴意旨就此部分仍執陳詞，指摘原判決不當，求予廢棄，為無理由，
    應予駁回。上訴人陳明願供擔保請准宣告免為假執行，就其敗訴部分，核無不合
    ，爰定相當金額之擔保准許之。
六、據上論結，本件上訴為一部有理由，一部無理由，依民事訴訟法第四百四十九條
    第一項、第四百五十條、第七十九條但書、四百六十三條、第三百九十二條，判
    決如主文。
中　　　華　　　民　　　國　　九十一　　年　　  十一 　月　   十二 　 　日
                              民事第十一庭
                          　　　　審判長法  官　吳  景  源
                          　　　　　　　法  官　滕  允  潔
                          　　　　　　　法  官　鄭  純  惠
右正本係照原本作成。
上訴人如不服本判決，應於收受送達後二十日內向本院提出上訴書狀，其未表明上訴
理由者，應於提出上訴後二十日內向本院補提理由書狀（均須按他造當事人之人數附
繕本）上訴時應提出委任律師或具有律師資格之人之委任狀；委任有律師資格者，另
應附具律師及格證書及釋明委任人與受任人有民事訴訟法第四百六十六條之一第一項
但書或第二項（詳附註）所定關係之釋明文書影本。
中　　　華　　　民　　　國　　九十一　　年　　  十一 　月　   十二 　 　日
                                        書記官　張  淑  華
附註：
民事訴訟法第四百六十六條之一（第一項、第二項）：
對於第二審判決上訴，上訴人應委任律師為訴訟代理人。但上訴人或其法定代理人具
有律師資格者，不在此限。
上訴人之配偶、三親等內之血親、二親等內之姻親，或上訴人為法人、中央或地方機
關時，其所屬專任人員具有律師資格並經法院認為適當者，亦得為第三審訴訟代理人
。
